ACORDAO-COMPLETO-2406791

ACÓRDÃO 6166/2020 ATA 17/2020 - SEGUNDA CÂMARA

VISTOS, relatados e discutidos estes autos que tratam de atos de concessão de pensão militar emitidos pelo Comando da Marinha;
ACORDAM os Ministros do Tribunal de Contas da União, reunidos em Sessão da 2ª Câmara, nos termos dos arts. 71, inciso III, da Constituição Federal; 1º, inciso V, e 39, inciso II, da Lei 8.443/1992; e 260, § 1º, do RITCU e ante as razões expostas pelo Relator, em:
9.1. considerar legais e registrar os atos das pensões militares emitidos em favor de Marta Celia Felipe, Dagmar de Almeida Santos e Elizabeth da Conceição de Souza Mendes;
9.2. considerar ilegais e recusar registro aos atos das pensões militares instituídas por Luiz Carlos da Cruz e Ângelo Custodio Martins;
9.2.1. dispensar a devolução dos valores indevidamente recebidos até a data da ciência pelo Comando da Marinha, do presente acórdão, com base no Enunciado 106 da Súmula da Jurisprudência do TCU;
9.2.2. determinar ao Comando da Marinha que:
9.2.2.1. faça cessar, no prazo de 15 (quinze) dias, os pagamentos decorrentes dos atos impugnados, comunicando ao TCU as providências adotadas, nos termos do art. 262, caput, do Regimento Interno do TCU, do art. 8º, caput, da Resolução-TCU 206/2007 e do art. 19, caput, da Instrução Normativa-TCU 78/2018;
9.2.2.2. emita novos atos de pensão militar, livres das irregularidades apontadas, submetendo-os ao TCU, no prazo de 30 (trinta) dias, consoante os arts. 262, § 2º, do Regimento Interno do TCU e 19, § 3º, da Instrução Normativa TCU 78/2018;
9.2.2.3. informe aos interessados cujos atos foram apreciados pela ilegalidade que, no caso de não provimento de recursos eventualmente interpostos, deverão ser repostos os valores recebidos após a ciência deste acórdão pelo Comando da Marinha;
9.2.2.4. comunique imediatamente aos interessados o teor do presente acórdão, encaminhando ao TCU, no prazo de 30 (trinta) dias, comprovante das respectivas datas de ciência, nos termos do art. 4º, § 3º, da Resolução-TCU 170/2004.

Atos de pensão militar, do Ministério da Defesa - Comando da Marinha (vinculador), cadastrados e disponibilizados ao TCU por intermédio do Sistema e-Pessoal e submetidos, para fins de registro, à apreciação do Tribunal de Contas da União (TCU), de acordo com o art. 71, inciso III, da Constituição Federal

Segunda Câmara

Ministério da Defesa - Comando da Marinha (Vinculador).

3. Interessados/Responsáveis:
3.1. Interessados: Claudia Cristina Calazans da Cruz Chelque (XXX.940.547-XX); Dagmar de Almeida Santos (XXX.961.447-XX); Elizabeth da Conceição de Souza Mendes (XXX.181.378-XX); Iraci Ramos dos Santos (XXX.647.567-XX); Marta Celia Felipe (XXX.247.028-XX); Suely Alves Figueiredo (XXX.425.187-XX).

13.1. Ministros presentes: Ana Arraes (Presidente), Augusto Nardes, Aroldo Cedraz (Relator) e Raimundo Carreiro.
13.2. Ministros-Substitutos presentes: Marcos Bemquerer Costa e André Luís de Carvalho.

AROLDO CEDRAZ

Trata-se de atos de pensão militar, do Ministério da Defesa - Comando da Marinha (vinculador) , cadastrados e disponibilizados ao TCU por intermédio do Sistema e-Pessoal e submetidos, para fins de registro, à apreciação do Tribunal de Contas da União (TCU) , de acordo com o art. 71, inciso III, da Constituição Federal. 
2.	A Sefip, conforme peças 8 e 9, propõe considerar legais e conceder o registro dos atos de todos os interessados. Divergindo da Unidade Técnica, assim se manifestou o Ministério Público junto ao Tribunal (peça 10) :
"Trata-se de processo consolidado com cinco atos de pensões militares deferidas pelo Ministério da Defesa/Comando da Marinha, com pareceres pela legalidade emitidos pelo controle interno e pela Secretaria de Fiscalização de Pessoal - Sefip.
Os militares Luiz Carlos da Cruz (peça 5) e Angelo Custodio Martins (peça 6) receberam a vantagem estabelecida no art. 110 da Lei 6.880/1980, após estarem reformados, conforme o fundamento legal lançado nos respectivos atos do e-Pessoal.
De acordo com o Acórdão 2225/2019-TCU-Plenário, o Tribunal de Contas da União decidiu pela ausência de previsão legal para a extensão da referida vantagem a militares reformados, conforme o seguinte sumário:
Sumário: atos de reforma. Alteração de uma das concessões para elevação, em um grau hierárquico, do posto sobre o qual calculados os proventos do inativo, em face da superveniência de invalidez permanente decorrente de doença especificada em lei. Militar anteriormente reformado com proventos já calculados sobre o posto hierárquico superior, por tempo de serviço. Ausência de previsão legal para extensão da vantagem estabelecida no art. 110 da Lei 6.880/1980 a militares já reformados, bem como para o acréscimo de dois postos no cálculo dos proventos. Negativa de registro. Determinações. Legalidade e registro das demais concessões.
O aumento irregular concedido nas reformas reflete-se no cálculo do valor das pensões militares desses instituidores, como se observa das informações lançadas no campo 'Posto/Graduação de referência para o cálculo dos proventos de pensão' dos formulários.
Tendo em vista que os valores dos benefícios estão acima do devido, os respectivos atos devem ser considerados ilegais, com negativa de registro perante esta Corte de Contas, conforme o entendimento firmado pelo Acórdão 2225/2019-TCU-Plenário.
Os atos foram encaminhados em 2019, de modo que podem ser apreciados por este Tribunal, pois não houve o decurso do prazo decadencial previsto pelo Supremo Tribunal Federal, no âmbito do RE 636.553.
Ante o exposto, o Ministério Público de Contas manifesta-se pela ilegalidade das pensões militares instituídas por Luiz Carlos da Cruz (peça 5) e por Angelo Custodio Martins (peça 6) e aquiesce à proposta oferecida nos autos pela Sefip, quanto aos demais atos em exame."
	É o Relatório.

não há.

Procurador Júlio Marcelo de Oliveira.

PENSÃO MILITAR. MELHORIA DE PROVENTOS NA REFORMA ASSOCIADA AO RECONHECIMENTO DE INVALIDEZ DE INSTITUIDOR JÁ REFORMADO POR IDADE E JÁ CONTEMPLADO COM A REMUNERAÇÃO DO GRAU HIERÁRQUICO IMEDIATO. AUSÊNCIA DE PREVISÃO LEGAL PARA A CONCESSÃO DA VANTAGEM FIXADA NO ART. 110 DA LEI 6.880/1980 A MILITAR REFORMADO. IRREGULARIDADES PASSÍVEIS DE CORREÇÃO NOS ATOS DE PENSÃO MILITAR. NEGATIVA DE REGISTRO A TRÊS ATOS. DETERMINAÇÕES. LEGALIDADE E REGISTRO DAS DEMAIS CONCESSÕES.

PENSÃO MILITAR (PMIL)

Secretaria de Fiscalização de Pessoal (Sefip).

Trata-se da análise de atos de pensão militar do Ministério da Defesa - Comando da Marinha (vinculador) , cadastrados e disponibilizados ao TCU por intermédio do Sistema e-Pessoal e submetidos, para fins de registro, à apreciação do Tribunal de Contas da União (TCU) , de acordo com o art. 71, inciso III, da Constituição Federal.
2.	A Sefip propõe considerar legais e conceder registro aos atos de todos os interessados, todavia o Ministério Público junto ao Tribunal, em divergência, manifesta-se pela ilegalidade das pensões militares instituídas por Luiz Carlos da Cruz (peça 5) e Ângelo Custodio Martins (peça 6) , os quais receberam a vantagem estabelecida no art. 110 da Lei 6.880/1980, tendo produzido aumento irregular em seus proventos, uma vez que tal vantagem legal não era cabível a militares já reformados por idade.
3.	De fato, conforme entendimento jurisprudencial desta Corte, formado a partir do Acórdão 2225/2019-TCU-Plenário, da relatoria do Ministro Benjamin Zymler, o benefício previsto no art. 110 da Lei 6.880/1980 é expressamente dirigido ao militar da ativa ou da reserva remunerada, não alcançando o militar reformado, além do fato que a norma não ampara dois acréscimos à remuneração com base no posto/graduação que o militar exercia quando em atividade.
4.	Vale esclarecer que mesmo os atos eventualmente considerados legais e registrados pelo TCU, sem possibilidade de revisão, mas que contavam com o agora reconhecido acréscimo indevido da vantagem do art. 110 da Lei 6.880/1980, podem ser objeto de nova análise de legalidade na apreciação da pensão decorrente, pois a concessão deste benefício é ato novo, igualmente complexo, que somente se aperfeiçoa após a apreciação realizada por esta Corte no exercício da competência prevista no art. 71, inciso III, da Constituição de 1988 (p. ex. Acórdão 457/2020-TCU-Segunda Câmara, da relatoria da Ministra Ana Arraes; e Acórdão 11468/2019-TCU-Primeira Câmara, da relatoria do ministro Vital do Rêgo) .
5.	Em linha com o Parecer do Ministério Público junto ao Tribunal, entendo que não há outro encaminhamento a ser dado ao presente processo senão o julgamento pela ilegalidade dos atos das pensões militares instituídas por Luiz Carlos da Cruz e Ângelo Custodio Martins, negando-lhes registro, devendo ser dispensada a devolução dos valores indevidamente recebidos de boa-fé, nos termos do Enunciado 106 da Súmula de Jurisprudência deste Tribunal. Quanto aos demais atos constantes dos autos, acolho o encaminhamento proposto pela Sefip.
6.	Ressalto que os atos entraram neste Tribunal há menos de cinco anos, motivo pelo qual encontra-se fora da incidência do procedimento para o exercício do contraditório propugnado pelo Acórdão 587/2011-TCU-Plenário.
	Ante o exposto, VOTO para que seja adotada a minuta de acórdão que ora trago ao exame deste Colegiado.
TCU, Sala das Sessões Ministro Luciano Brandão Alves de Souza, em 2 de junho de 2020.
AROLDO CEDRAZ 
Relator